臺灣臺中地方法院民事判決                                                 111年度訴字第296號
原      告  陳進惟  
訴訟代理人  李學鏞律師
複  代理人  張彩雲律師
被      告  財政部國有財產署中區分署

法定代理人  趙子賢  
訴訟代理人  黃曉薇律師
            林琦勝律師
上列當事人間確認通行權存在事件，本院於民國111年10月11日
言詞辯論終結，判決如下：
    主    文
原告之訴駁回。
訴訟費用由原告負擔。   
    事實及理由
壹、程序方面：
一、按訴狀送達後，原告不得將原訴變更或追加他訴。但有擴張
    或減縮應受判決事項之聲明，不在此限，民事訴訟法第255
    條第1項第3款定有明文。查本件原告起訴時訴之聲明第1項
    為：確認原告就被告所有坐落臺中市○○區○○段0地號土地（
    下稱系爭4地號土地）如起訴狀附圖編號A部分（實際範圍以
    測量為準）有通行權存在（本院卷第13頁）。嗣於民國111
    年9月16日具狀變更其訴之聲明第1項為：確認原告對於被告
    所管理坐落系爭4地號土地如111年8月4日臺中市○里地○○○○○
    ○○○○○號A部分、面積79.52平方公尺有通行權存在，被告應
    容忍原告通行（本院卷第155頁）。核原告所為，屬擴張或
    減縮應受判決事項之聲明，合於前開規定，應予准許。
二、本件應為確認之訴：按通行權人係訴請法院對特定之處所及
    方法確認其有無通行權限時，因係就特定處所及方法有無通
    行權爭議之事件，此類型之訴訟事件乃確認訴訟性質，而非
    形成之訴，法院審理之訴訟標的及範圍應受其聲明拘束（最
    高法院107年度台上字第1445號裁定及110年度台上字第2771
    號判決意旨參照）。查本件原告係訴請本院就被告所有之系
    爭4地號土地內如附圖所示編號A部分（面積79.52平方公尺
    ），確認有通行權存在，且於本院111年3月14日言詞辯論時
    ，亦明確表示本件欲提起確認之訴（見本院卷第72、73頁）
    ，揆之前揭說明，本院應受原告聲明所拘束。
三、原告提起本件訴訟有確認利益：按確認法律關係之訴，非原
    告有即受確認判決之法律上利益者，不得提起之，民事訴訟
    法第247條第1項前段定有明文。而所謂即受確認判決之法律
    上利益，係指因法律關係之存否不明確，致原告在私法上之
    地位有受侵害之危險，而此項危險得以對於被告之確認判決
    除去之者而言（最高法院52年台上字第1240號、109年度台
    上字第3250號判決參照）。查本件原告主張依民法第787條
    第1項、第788條第1項規定（本院卷第71頁筆錄），對被告
    所有系爭4地號土地內如附圖所示編號A部分有必要通行權，
    然為被告所爭執，則原告私法上地位難謂無受侵害之危險，
    又此項危險得以其對於被告之確認判決加以除去，參照前揭
    說明，原告提起本件訴訟確認通行權存在，即有受確認判決
    之法律上利益。
貳、實體方面：
一、原告主張：伊所有臺中市○○區○○段00地號土地（下稱系爭68
    地號土地），與公路並無適宜之聯絡，有不能為通常使用之情
    形，而有通行被告所有同段4地號土地至臺中市大里區中興路2
    段之必要，原告自民國91年間起，即利用附圖A部分土地，作
    為連接臺中市大里區中興路2段846巷通行至中興路2段之對外道路
    ，且附圖A部分已鋪設水泥，原告利用此部分土地作為通行之用
    ，實屬對周圍地損害最少方式，爰依民法第787條第1項、第
    788條第1項規定，請求確認就附圖A部分土地有通行權存在等
    語。並聲明：確認原告對於被告所管理坐落臺中市○○區○○段
    0地號土地如111年8月4日臺中市○里地○○○○○○○○○○號A部分、
    面積79.52平方公尺有通行權存在，被告應容忍原告通行。
二、被告則以：原告所有之系爭68地號土地，可藉由東側通行中
    興路二段822巷2弄對外通行，西側亦可經由中興路段822巷
    對外通行，並非袋地，如認系爭68地號為袋地，原告所請求
    之A部分範圍甚寬，亦非屬損害最小之方案等語。並聲明如
    主文所示。
三、得心證之理由：
(一)按土地因與公路無適宜之聯絡，致不能為通常使用時，除因
    土地所有人之任意行為所生者外，土地所有人得通行周圍地
    以至公路；前項情形，有通行權人應於通行必要之範圍內，
    擇其周圍地損害最少之處所及方法為之，對於通行地因此所
    受之損害，並應支付償金；有通行權人於必要時，得開設道
    路，但對於通行地因此所受之損害，應支付償金，民法第78
    7條第1項、第2項、第788條第1項定有明文。所謂「無適宜
    之聯絡」，並不以絕對不通公路為限，雖有道路可通至公路
    ，但有通行之困難致不能為通常之使用，如費用過鉅、具危
    險性、極度不便、不合土地之使用目的或係無權使用者，即
    應許其通行周圍地以至公路（最高法院53年台上字第2996號
    、84年度台上字第1479號、84年度台上字第2694號、86年度
    台上字第1143號判決意旨參照）。而是否與公路無適宜之聯
    絡致不能為通常之使用，應依其現在使用之方法判斷之（最
    高法院85年度台上字第2057號判決要旨參照）。又如僅為求
    與公路有最近之聯絡或便利之通行，尚不得依上開規定主張
    通行他人之土地。即原告倘若可經由自己之土地聯絡公路，
    縱其通行被告土地較為便利，亦不得主張對於被告之土地有
    通行權存在（最高法院95年度台上字第2653號判決參照）。
    次按當事人主張有利於己之事實者，就其事實有舉證之責任
    ，民事訴訟法第277條前段定有明文。準此，本件原告主張
    其所有之系爭68地號土地與公路無適宜之連絡，不能為通常
    之使用而屬袋地，並對被告所有之系爭4地號土地有袋地通
    行權存在，既為被告所否認，本院即應依系爭68地號土地現
    在使用之方法判斷，且原告就此有利於己之事實，應負舉證
    之責。
(二)經查，原告主張其為系爭68地號土地所有權人，業據提出土
    地所有權狀為證（本院卷第25頁），且為被告所不爭執，首
    堪信為真實。原告雖主張系爭68地號土地為袋地，並對被告
    所有之系爭4地號土地行使袋地通行權，然系爭68地號土地
    之西南側尚與同段66地號土地相鄰，而該66號土地為臺中市
    大里區中興路二段822巷（下稱中興路二段822巷）之事實，
    亦為原告所不爭執，並有原告起訴時提出之土地勘查表-使
    用現況略圖（本院卷第23頁）、地籍圖謄本（本院卷第27頁
    ）、現況照片（本院卷第33、34頁）可佐，是尚難認系爭68
    地號土地為袋地，而僅得經由被告所有之系爭4地號土地與
    外界通聯之情形。原告雖主張該68地號與66地號土地之相連
    接處（即中興路二段822巷口），其上堆滿雜物，致汽、機
    車無法通行，並提出現況照片為證（本院卷第33、34頁），
    然該雜物、並非定著物，且既位於原告所有之68地號土地上
    ，原告非不得清除該雜物以供通行，或依民法第767條第1項
    規定就無權占有之汽機車所有人行使排除侵害請求權，蓋土
    地所有人就其土地若得以對外通行使用，則應以使用自身所
    有之土地為最優先，且原告亦未舉證證明上開雜物、停放車
    輛有何清除或排除之困難，致其難以自其所有之系爭68地號
    土地西南側通行至中興路二段822巷，是自難率予排除通行
    此部分土地之可能性。而該雜物、停放車輛排除後，原告即
    得從其所有之系爭68地號土地如附圖所示編號B鋪有水泥之
    斜坡，經由編號C之平面出入中興路二段822巷對外聯絡，堪
    認已可供通行之使用，業經本院於111年8月4日至現場履勘
    並有現況照片可參（本院卷第123~127頁），是自不能因原
    告主張之通行方案坡度平坦，較為便利而改道通行被告所有
    系爭4地號土地如附圖所示編號A部分。直言之，土地所有人
    不能因求自己最大之便利，致對相鄰土地所有權人造成逾越
    必要程度之損害，自難僅為節省原告之勞費，即認其得行使
    袋地通行權行經被告所有之系爭4地號土地。
(三)綜上所述，系爭68地號土地既非袋地，可藉附圖所示編號B
    、C部分通行至中興路2段822巷，原告主張依民法第787條第1
    項、第788條第1項規定，據以提起本訴，請求確認對被告所
    有系爭4地號土地如附圖所示編號A部分面積79.52平方公尺
    有有通行權，被告並應容忍原告通行，為無理由，應予駁回
    。
(四)因本案事證已臻明確，兩造其餘主張陳述及所提之證據，核
    與判決結果不生影響，均毋庸再予審酌，併此敘明。
參、結論：原告之訴為無理由，依民事訴訟法第78條，判決如主
    文。
中　　華　　民　　國　　111 　年　　10　　月　　31　　日
                  民事第一庭    法  官  蕭一弘
正本係照原本作成。
如對本判決上訴，須於判決送達後20日內向本院提出上訴狀。如
委任律師提起上訴者，應一併繳納上訴審裁判費。
中　　華　　民　　國　　111 　年　　10　　月　　31　　日
                                書記官  黃馨萱